【裁判字號】    98,上訴,833
【裁判日期】    980519
【裁判案由】    偽造文書
【裁判全文】
臺灣高等法院臺中分院刑事判決         98年度上訴字第833號
上  訴  人
即  被  告  乙○○
                    巷43號
選任辯護人  阮春龍律師
上列上訴人因偽造文書案件，不服臺灣臺中地方法院97年度訴字
第3598號中華民國98年2月24日第一審判決（起訴案號：臺灣臺
中地方法院檢察署97年度偵字第12254號），提起上訴，本院判
決如下：
    主  文
原判決撤銷。
乙○○連續行使偽造公文書，足以生損害於公眾及他人，處有期
徒刑壹年貳月，減為有期徒刑柒月。扣案之偽造「財政部國有財
產局臺灣中區辦事處書函」公文書影本壹張，沒收。
    事  實
一、乙○○明知未取得屬財政部國有財產局所管理之臺中縣和平
    鄉○○段（苗圃營區）土地之承租權，為出租上開土地予丁○○、戊○○開發上開土地墾殖蔬菜，竟於民國94年年中不
    詳時、地，自不詳之人以不詳之管道取得以電腦登打之【財
    政部國有財產局臺灣中區辦事處書函影本（正本未扣案），
    內容為「受文者：丙○○○，發文日期：中華民國94年4月
    20 日，發文字號：台財產中改字第0940000983號，主旨：
    關於台端申請非公用財產台中縣和平鄉○○段（苗圃營區）
    承租乙案，依照本處說明辦理。說明：一、依據台端申請台
    中縣和平鄉○○段承租乙案，本局依國有非公用財產第12條
    辦理。二、本案因民國58年原住民委員會辦理地籍重測因國
    軍營區佔用未參與重測登錄，故未有地號登錄。三、申請人
    提出承租乙案本局原則上同意佔用人繼續使用將派人重測登
    錄地號後始可承租」】等字樣，並蓋用上開偽刻之「財政部
    國有財產局臺灣中區辦事處」章，乙○○取得上開財政部國
    有財產局臺灣中區辦事處書函影本之公文書認識該書函係屬
    偽造後，基於連續行使偽造公文書之概括犯意，持上開偽造
    之書函影本，於94年中不詳時間地點，交付予戊○○轉交予
    丁○○查閱而行使，又於94年10月18日，台中縣和平鄉公所
    會同有關單位至上開地點會勘開挖情形時，乙○○又持上開
    偽造之書函，交予鄉公所職員林春娟查閱；嗣經丁○○向台
    中縣大甲地政事務所及財政部國有財產局以電話查詢後，發
    現上開該書函係偽造，足以生損害於財政部國有財產局對上
    開土地地政管理之正確性及丁○○、戊○○對於公文書之信
    任。嗣於94年12月10日11時5分許，乙○○經警方詢問時，
    提出上述偽造影印書函供警方扣案。
二、案經法務部調查局臺中縣調查站移送臺灣台中地方法院檢察
    署檢察官偵查起訴。
    理  由
一、證據能力部分：
(一)、按被告以外之人於審判外之陳述，雖不符刑事訴訟法第159
    條之1至之4等4條之規定，而經當事人於審判程序同意作為
    證據，法院審酌該言詞陳述或書面陳述作成時之情況，認為
    適當者，亦得為證據；當事人、代理人或辯護人於法院調查
    證據時，知有刑事訴訟法第159條第1項不得為證據之情形，
    而未於言詞辯論終結前聲明異議者，視為有前項之同意，同
    法第159條之5定有明文。本案所引用之證人江金倍、丁○○
    、戊○○及林春娟於司法警察詢問時之供述證據，其性質雖
    屬證人於審判外的陳述，而為傳聞證據，雖查無符合刑事訴
    訟法第159條之1至之4等前4條之情形，然上開供述證據內容
    ，業經本院審理時予以提示並告以要旨，且經檢察官、被告
    人表示意見，當事人已知上述供述證據乃傳聞證據，且均同
    意其有證據能力，本院審酌上開供述證據作成時，並無人情
    施壓或干擾，亦無不當取供之情形，認為以之作為本案之證
    據亦屬適當，而有證據能力。
(二)、按被告以外之人於偵查中向檢察官所為陳述，除顯有不可信
    之情況者外，得為證據，同法第159條之1第2項定有明文。
    本案所引用之證人林春娟、何美禮於偵查中，經檢察官以證
    人身分具結後，向檢察官所為之陳述，被告未提及或釋明上
    開供述有何顯不可信之情況，亦具有證據能力。另除法律另
    有規定外，實施刑事訴訟程序之公務員因違背法定程序取得
    之證據，其有無證據能力之認定，應審酌人權保障及公共利
    益之均衡維護，刑事訴訟法第158之4定有明文。惟本案所引
    用之非供述證據，並無證據證明係實施刑事訴訟程序之公務
    員違背法定程序所取得，自應認均具有證據能力。
(三)、除前三條之情形外，下列文書亦得為證據：一除顯有不可信
    之情況外，公務員職務上製作之紀錄文書、證明文書。二除
    顯有不可信之情況外，從事業務之人於業務上或通常業務過
    程所須製作之紀錄文書、證明文書。三除前二款之情形外，
    其他於可信之特別情況下所製作之文書。刑事訴訟法第159
    條之4定有明文。卷附財政部國有財產局台灣中區辦事處政
    風室，95年5月29日，台財產中政字第193號函，及財政部國
    有財產局台灣中區辦事處，94年10月25日，台財產中改字第
    0940028909號函；分別係屬公務員職務之紀錄文書、證明文
    書或屬從事業務之人於業務上或通常業務過程所須製作之紀
    錄文書、證明文書，均非屬供述證據，非傳聞證據，並無顯
    有不可信之情況，分別依同法第159條之4第1款、第2款之規
    定，自具有證據能力。
二、認定被告犯罪之證據及理由：
    訊據乙○○固坦承有交付而行使上開附件所示之財政部國有
    財產局臺灣中區辦事處書函影本，惟辯稱：伊確係以新台幣
    50萬元向丙○○○買受上開土地之權利，不知道該書函係偽
    造之公文，因山區農民所重視者為何人耕種之事實，鮮有人
    查証其有無正當權源云云。經查:
(一)、查上開財政部國有財產局臺灣中區辦事處書函係屬偽造之公
    文書，有財政部國有財產局台灣中區辦事處政風室，95年5
    月29日，台財產中政字第193號函（見97年度偵字第12254
    號卷即F卷，第16至19頁），及財政部國有財產局台灣中區
    辦事處，94年10月25日，台財產中改字第0940028909號函（
    見同上卷，第21至22頁）在卷可證，亦經證人丁○○、戊○○、江金倍證述在卷可稽，故該上開公文係屬偽造，至堪認
    定。
(二)、被告供稱以50萬元向「丙○○○」買受上開土地之權利，不
    僅被告無法提出「丙○○○」之真實姓名年籍資料以供調查
    ，被告未能依據刑事訴訴法第161條之1規定：「被告得就被
    訴事實指出有利之證明方法。」本院自無從調查；再經原審
    依職權調查，並無姓名為「丙○○○」或漢名為「李陳清勇
    」之原住民，此有以丙○○○、李陳清勇姓名查詢之個人基
    本資料查詢結果在卷可按（見原審卷，第43頁、第46至48頁
    ），是否真有「丙○○○」之人，已堪質疑；且被告於本院
    亦供承其迄今仍無法找到「丙○○○」之人，則被告既無法
    舉出「丙○○○」之真實姓名、年籍資料，以供本院以證人
    身分調查，難認被告供稱其向「丙○○○」買受上開土地之
    權利云云，係為實在。
(三)、再被告於原審又供稱「其以60萬元向「丙○○○」之人買受
    上述土地之租賃權，供稱價金之支付，於簽約日先付50 萬
    元，另外10萬元等土地墾完之後開始種植才給....，簽約日
    所付之50萬元，係由其前妻己○○之郵局存摺領款，籌得先
    行支付50萬元」云云（見原審98年2月10日審判筆錄），然
    查己○○之郵局於該簽約日之94年6月20日當日或之前數日
    ，俱無提領金額為50萬元之款項，或合計有50萬元款項之提
    領，此有己○○在通霄郵局之郵政存簿儲金簿影本在卷可稽
    （見偵字5109號卷第18頁）；再者，迄今所謂之出賣人「丙○○○」竟消失無蹤，不再向被告有所聯繫或催討其餘之價
    金10萬元，亦顯悖於常情？又本件被告所稱向「丙○○○」
    購買上開苗圃營地土地之權利，乃被告之表舅李美貞（現已
    死亡）所介紹、當時被告之母親何美禮在場，此有證人何美
    禮於檢察官訊問時證述可按，然此二人皆住居在本件係爭苗
    圃營區土地附近生活，竟對該土地之權源一無所悉？亦有違
    經驗法則不符事理，此外，證人戊○○亦證稱：被告曾於94
    年間在梨山地區開設托運行（見偵字12254號卷第12頁），
    並經被告於原審審理時所自承在卷，而上開系爭苗圃營區土
    地，原係軍方營區並曾遭人侵占經軍方提起民事訴訟勝訴後
    強制執行交還土地，此有原審87年訴字第1833號民事判決書
    在卷可稽（見原審卷第44至48頁），並經原審調閱該民事訴
    訟卷宗及89年度執字第12474號執行卷等核對無訛，被告焉
    能毫無所知悉或認識上開苗圃營區土地之現況？或加以查證
    即以不低之價金60萬元向「丙○○○」買受之。上開情事疑
    竇叢叢，昭然若揭，故被告是否有向所謂「丙○○○」買受
    上開土地之權利，顯悖事理之常，被告所辯，為被告卸責之
    詞亦無足採信。
(四)、又被告取得上開財政部國有財產局臺灣中區辦事處書函時，
    自承立即有撥打該書函之電話號碼，查詢是否該之電話所在
    為國有財產局，惟竟未進一步再查詢書函內容之真實性，與
    一般買賣土地之權利，查詢該出賣人在該土地上之權利真實
    性，大相逕庭，然被告既於取得上開書函影本後，並以前述
    書函上之電話號碼查詢，顯見被告對該書函之真實性有所質
    疑，當已有所認知該書函公文具有偽造可能性。
(五)、況查被告取得上開財政部國有財產局臺灣中區辦事處書函影
    本後，交付予戊○○，再由戊○○轉交予丁○○，由丁○○
    向大甲地政事務所之職員江金倍查詢真實性一情，經查證係
    屬偽造之公文，並由戊○○告知被告該公文係偽造，並拒絕
    承租該土地，此經證人丁○○、戊○○、江金倍分別於原審
    及警訊時證述在卷，而證人戊○○警訊時並證稱：「我告知
    乙○○該公文是偽造時，他只表示若我們懼怕，那他先整地
    開墾，之後我們再承租，但乙○○在現場雇用挖土機正第2
    、3天後，便遭到警方等相關單位取締」（見偵字12254號卷
    第13頁），可見被告於斯時即明知該公文是偽造無疑，仍執
    意在上開土地整地開挖，並於遭取締時，在會勘現場持該偽
    造公文向和平鄉公所之職員林春娟行使之，此亦有證人林春
    娟之證述及當日會勘現場之臺中縣和平鄉○○段苗圃號土地
    會勘紀錄在卷可按（見警卷第6、29頁）。
(六)、綜上所述，被告有行使上開財政部國有財產局臺灣中區辦事
    處書函影本之偽造公文，至堪認定。
三、論罪科刑及適用法律：
(一)、核被告所為，係犯刑法第216條、第211條之行使偽造公文書
    罪。
(二)、又按行為後法律修正，致行為時與裁判時之法律規定不同，
    而有刑法第2條第1項行為後法律變更之情形者，應比較新舊
    法，依「從舊從輕」之法則，適用最有利於行為人之法律，
    又所稱「法律變更」應係指刑罰法律變更，即犯罪構成要件
    或處罰之內容變更，或「罪」「刑」雖未變更，但因法條修
    正結果，使刑罰之實質內容發生變動而有輕重之別者而言。
    被告行為後，於94年1月7日修正，同年2月2日公布，95年7
    月1日修正施行之新刑法，已刪除第56條連續犯之規定，原
    屬連續犯之數個犯罪行為，依新法應論以數罪，併合處罰之
    ，而依修正前之刑法第56條規定，則論以裁判上一罪，顯然
    罪刑之處罰內容發生變動，此部分之修正，自屬法律變更，
    應有新舊法之比較適用，經比較新舊法結果，以舊法較有利
    於行為人，依刑法第2條第1項前段規定，應依修正前刑法第
    56條連續犯規定，論以一罪，併加重其刑（參考最高法院95
    年5月23日第8次刑事庭會議決議意旨）。綜合上述各條文修
    正前、後之比較，揆諸前揭最高法院決議及修正後刑法第2
    條第1項前段、後段規定之「從舊、從輕」原則，被告應適
    用行為時之法律，即修正前刑法之相關規定予以論處，較為
    有利。
(三)、被告犯罪時間，均係在96年4月24日以前，合於中華民國九
    十六年罪犯減刑條例規定基準日之前，且無該條例規定不予
    減刑之情形，應依該條例第2條第1項第3款之規定，減其宣
    告刑期二分之一。
(四)、原審認上訴人罪證明確，予以論罪科刑，固非無見，惟查原
    審判決主文欄記載被告乙○○連續行使偽造公文書，足以生
    損害於公眾及他人，惟於事實欄並未載明上開足以生損害他
    人之事實，致主文與事實未合，尚有未洽。上訴人上訴意旨
    否認犯罪，雖無可取，惟原判決既有可議，即無可維持，自
    應由本院加以撤銷改判。爰審酌被告未能使用合法手段處理
    財產，亦未能思及循正常途徑，犯後飾詞否認犯行，並無悔
    意及其生活狀況、智識程度、犯罪所得之利益及所生之損害
    等一切情狀，量處如主文第二項所示之刑，以示懲儆。
(五)、被告所行使上述書函影本上「財政部國有財產局臺灣中區辦
    事處」之印文，乃文字之條戳章，並非模仿政府依印信條例
    第6條相關規定所製發之印信，自非刑法第218條第1項之公
    印文，附此敘明。惟上開偽造之財政部國有財產局臺灣中區
    辦事處書函影本，乃被告於94年年中不詳時、地，自不詳之
    人以不詳之管道取得後，乃被告所有並供本件犯罪所用之物
    ，應依刑法第38條第1項第2款、第3項之規定沒收之。
四、不另為無罪諭知部分：
(一)、公訴意旨另以：被告乙○○於94年間某日，基於偽造文書之
    犯意，明知未取得屬財政部國有財產局所管理之臺中縣和平
    鄉○○段（苗圃營區）土地之承租權，為與丁○○、戊○○
    共同合資開發上開土地，竟在不詳時、地，先偽刻「財政部
    國有財產局臺灣中區辦事處」之印章，再以電腦登打「財政
    部國有財產局臺灣中區辦事處書函影本，內容為「受文者：
    丙○○○，發文日期：中華民國94年4月20日，發文字號：
    台財產中改字第0940000983號，主旨：關於台端申請非公用
    財產台中縣和平鄉○○段（苗圃營區）承租乙案，依照本處
    說明辦理。說明：一、依據台端申請台中縣和平鄉○○段承
    租乙案，本局依國有非公用財產第12條辦理。二、本案因民
    國58年原住民委員會辦理地籍重測因國軍營區佔用未參與重
    測登錄，故未有地號登錄。三、申請人提出承租乙案本局原
    則上同意佔用人繼續使用將派人重測登錄地號後始可承租」
    等字樣，並列印於紙上後蓋用上開偽刻之「財政部國有財產
    局臺灣中區辦事處」章，而偽造上開財政部國有財產局臺灣
    中區辦事處書函之公文書影本，足生損害於財政部國有財產
    局，因認被告另涉犯刑法第211條之偽造公文書罪嫌。
(二)、按犯罪事實應依證據認定之，無證據不得認定犯罪事實；不
    能證明被告犯罪或其行為不罰者，應諭知無罪之判決，刑事
    訴訟法第154條第2項、第301條第1項分別定有明文。又按事
    實之認定，應憑證據，如未能發現相當證據，或證據不足以
    證明，自不能以推測或擬制之方法，以為裁判基礎；認定犯
    罪事實所憑之證據，雖不以直接證據為限，間接證據亦包括
    在內；然而無論直接或間接證據，其為訴訟上之證明，須於
    通常一般之人均不致有所懷疑，而得確信其為真實之程度者
    ，始得據為有罪之認定；刑事訴訟法第161條已於91年2月8
    日修正公布，其第1項規定：檢察官就被告犯罪事實，應負
    舉證責任，並指出證明之方法。因此，檢察官對於起訴之犯
    罪事實，應負提出證據及說服之實質舉證責任。倘其所提出
    之證據，不足為被告有罪之積極證明，或其指出證明之方法
    ，無從說服法院以形成被告有罪之心證，基於無罪推定之原
    則，自應為被告無罪判決之諭知，最高法院分別著有40年臺
    上字第86號、76年臺上字第4986號、92年臺上字第128號判
    例可資參照。
(三)、本件提起公訴之檢察官認被告涉有偽造公文書之犯行，無非
    係以被告持有上開書函公文為偽造者，為其論據。訊據被告
    固有供認行使該公文書，然堅詞否認有何上開偽造公文書之
    犯行。是檢察官指稱上述附件所示之書函係被告所偽造而來
    ，尚乏依據，而檢察官所提出之證據或所指出之證明方法，
    尚不足為被告有偽造公文書犯行之積極證明，或說服本院形
    成被告有罪之心證。此外，本院復查無其他積極證據足資證
    明被告公訴意旨所指之偽造公文書行為，本應諭知無罪之判
    決，然公訴意旨認此部分與上開有罪部分，有裁判上一罪關
    係，本院爰不另為無罪之諭知。
據上論結，應依刑事訴訟法第369條第1項前段、第364條、第299
條第1項前段，刑法第2條第1項前段、第56條（修正前）、第216
條、第211條、第38條第1項第2款、第3項，中華民國九十六年罪
犯減刑條例第2條第1項第3款、第7條，判決如主文。
本案經檢察官甲○○到庭執行職務。
中    華    民    國    98    年    5    月    19    日
            刑事第二庭    審判長法  官  李  璋  鵬
                                法  官  胡  忠  文
                                法  官  蕭  錦  鍾
以上正本證明與原本無異。
如不服本判決應於收受送達後10日內向本院提出上訴書狀，其未
敘述上訴之理由者，並得於提起上訴後10日內向本院補提理由書
（均須按他造當事人之人數附繕本）「切勿逕送上級法院」。
                                書記官  吳  雅  菁
中    華    民    國    98    年    5     月    19    日
附錄本案論罪科刑法條全文：
中華民國刑法第211條
（偽造變造公文書罪）偽造、變造公文書，足以生損害於公眾或
他人者，處1年以上7年以下有期徒刑。
中華民國刑法第216條
（行使偽造變造或登載不實之文書罪）行使第210條至第215條之
文書者，依偽造、變造文書或登載不實事項或使登載不實事項之
規定處斷。


司法院資訊處製作；財團法人民間司法改革基金會備份。
